臺灣高等法院高雄分院刑事判決　　　　　　　　　九十二年度上訴字第一一八五號
　　上　訴　人　甲○○
　　即　被　告
　　指定辯護人　義務辯護人　李淑欣律師
右上訴人因違反槍砲彈藥刀械管制條例案件，不服臺灣高雄地方法院九十一年度訴字
第一七七一號中華民國九十二年三月二十六日第一審判決（起訴案號：臺灣高雄地方
法院檢察署九十年度偵字第一七○二四號），提起上訴，本院判決如左：
      主  文
原判決撤銷。
甲○○未經許可於夜間及公共場所攜帶刀械，處有期徒刑肆月，如易科罰金以參佰元
折算壹日。武士刀壹把沒收。
    事  實
一、甲○○於民國八十九年六月間某日，在高雄縣鳳山市中庄夜市以新台幣（下同）
    五百元價格，向不詳姓名成年人購得具有殺傷力之武士刀一把，未經許可而持有
    之，並將之藏置於高雄縣鳳山市○○里○○路一０九號住處。嗣於九十年九月七
    日晚間某時，甲○○在高雄縣鳳山市閤家歡ＫＴＶ遭人毆打，心生不滿，遂返回
    住處將上開武士刀一把置放在其所駕駛之車牌號碼ＺＩ─八一四七號自小客車前
    右側踏板處，搭載不知情友人郭素凰欲前往高雄縣鳳山市閤家歡ＫＴＶ尋仇。於
    同年月八日凌晨二時許，攜帶上開刀械於行經高雄縣鳳山市○○○路四○一之一
    號三星三家咖啡店前（即五甲二路與南正路口）之公共場所時，遇警攔車路檢查
    獲，並扣得武士刀一把。
二、案經高雄縣警察局鳳山分局報請臺灣高雄地方法院檢察署檢察官偵查起訴。
    理  由
一、右揭事實，業據上訴人即被告坦承不諱（見警卷甲○○部分第一頁反面、偵查卷
    第一三頁、本院卷第二四頁），復該武士刀一支扣案可稽，且有搜索扣押證明筆
    錄一份（見警卷第一三頁）附卷可資佐憑。再扣案之武士刀刀刃開鋒且鋒利異常
    ，刀刃長五十公分（原審誤載五公分），刀柄長二十二公分，依內政部公告管制
    刀械十二款圖例及圖例說明，係屬槍砲彈藥刀械管制條例公告查禁之刀械，此亦
    有高雄縣警察局九十一年三月十九日高警保民字第０九一００七０三八四號函及
    照片二幀附卷可稽（見偵查卷第一八、一九頁）。又被告為警查獲時係夜間，而
    路口又係公共場所，是被告未經許可於夜間及公共場所攜帶武士刀之行為，應堪
    認定。
二、核被告所為，係犯槍砲彈藥刀械管制條例第十五條第一款、第二款之未經許可於
    夜間及公共場所攜帶刀械罪。公訴人雖未論及槍砲彈藥刀械管制條例第十五條第
    第二款之於公共場所攜帶刀械，惟其起訴事實既已論及駕車行經該處路口時為警
    查獲，是本院自得併予審酌。
三、公訴意旨另認：被告於八十九年九月十二日，由不詳姓名之人處購得具有殺傷力
    土造爆裂物一枚後，未經許可而持有之，並將之藏置於高雄縣鳳山市○○里○○
    路一０九號住處。嗣於九十年九月七日晚間某時，甲○○在高雄縣鳳山市閤家歡
    ＫＴＶ遭人毆打，心生不滿，遂返回住處將上開武士刀一把及土造爆裂物一枚置
    放在其所駕駛之車牌號碼ＺＩ─八一四七號自小客車前右側踏板處，搭載不知情
    友人郭素凰欲前往高雄縣鳳山市閤家歡ＫＴＶ尋仇，於同年月八日上午二時許，
    甲○○駕駛該車攜帶上開爆裂物及武士刀，行經高雄縣鳳山市○○○路與南正路
    口時，遇警攔車路檢，查悉上情，並扣得土造爆裂物一枚，因認被告涉有槍砲彈
    藥刀械管制條例第十一條第四項之罪嫌。而訊據被告坦承持有前開炮筒情事，惟
    辯稱：煙筒是我在中秋節買了十支，沒有放完拿回家，我沒有將小鋼珠放入煙筒
    內，也沒有改造行為，查獲當時扣案炮筒警員已經當場分解且拍照，與後來送驗
    物品不符，警員拆除及組合過程我都沒有看到，我不知內裝有鋼珠具有殺傷力等
    語。經查：
（一）被告雖持有前開炮筒為警查獲，而該扣案炮筒經送內政部警政署刑事警察局鑑
      驗結果，認：該枚已拆除商品辨識包裝紙之炮筒，係由直徑八點七公分、高四
      十七點八公分之高空煙火發射筒改製而成，並打開紙筒頂部之錫箔紙封蓋，改
      以塞有十一粒鋼珠之保麗龍封口，筒內只裝有重約一百六十公克之煙火球一枚
      及用塑膠袋盛裝重約四十公克之發射藥一袋，自煙火發射筒底部接出一條爆引
      ，爆引外露約五公分，點燃爆引可以引爆發射藥，其自筒口射出之鋼珠及煙火
      球、發射藥爆發性作用產生之傷害效應，具有殺傷力，依其構造鑑定，為市售
      高空煙火改造所組成之土造爆裂物，認屬槍砲彈藥刀械管制條例第四條第一項
      二款所指之爆裂物，該土造爆裂物，並無槍身、扳機、擊錘、撞針、滑套、彈
      匣、轉輪等其他各式槍砲之主要組成零件，且取下或射出子彈、砲彈、火藥之
      後，剩餘之本體構造只為發射紙筒而已，與槍砲之構造不同，認非屬槍砲彈藥
      刀械管制條例第四條第一項第一款及同法第十一條之其他可發射金屬或子彈具
      有殺傷力之各式槍砲乙節，此有該局九十年十一月一日刑偵五字第二０五二四
      號及九十二年一月二十日刑偵五字第０九二００一一九二五號函各一紙在卷可
      稽（見原審卷第七一、七二頁）。惟：
    (一)所謂爆裂物，係指其物有爆發性，且有破壞力，可於瞬間將人及物殺傷或毀損
      者而言，最高法院二十二年上字第四一三一號著有判例可資參考。然何謂爆發
      性？是否該物經火點燃後，所產生之爆炸動能須達四處奔射之效果？若僅係單
      一方向而射出該動能，是否能謂已達「爆發」或「爆裂」之程度？無論係槍砲
      彈藥刀械管制條例或刑法第一百八十六條規定，均未就此予以明確定義。是本
      件茲就扣案之炮筒與市售高空煙火（或炮筒）結構上之差別、及刑法條文解釋
      予以說明。
    (二)本件查獲炮筒時，警員曾在警局內將之拆解，經照相後，照片呈現有鋼珠、保
      麗龍、連有黑色火藥之煙火球一顆及發射筒一枚，此有照片附卷可稽（見警卷
      第一八頁）；惟經送內政部警政署刑事警察局（下簡稱刑事警察局）鑑定，經
      該局以Ｘ光透視拍照並拆解後，發現其內依序裝有小鋼珠裝填於保麗龍上、煙
      火球一枚、黑色火藥一包、爆引及發射底座，煙火球係屬實心並裝有煙火類火
      藥，而黑色火藥一包係拆解時被發現於發射底座及實心煙火球之間，並用塑膠
      袋包裝重約四十公克（原記載四百公克，嗣後又更正為四十公克）情事，有該
      局九十一年十二月九日刑偵五字第○九一○三二五○八八號函及九十二年一月
      二十日刑偵五字第○九二○○一一九二五號函附卷可稽（見原審卷第六三、七
      二頁），是由前開照片及函文比對可知，以塑膠袋包裝之黑色火藥一包並未在
      前開照片中顯現出來。是應探討者為該以塑膠袋裝之黑色火藥一包何來？當初
      是否有查扣該包火藥？經證人即當初拆解炮筒之警員張簡茂林於本院證稱：「
      裡面有鋼珠及兩顆火藥、引信，其中一顆火藥是連在炮筒上無法拆下來，所以
      照相的時候只有照到一顆，無法拍到另外一顆火藥」、「（你在拆的時候是否
      有看到照片上塑膠袋裝的火藥？）沒有。炮筒裡面就只有一個火藥在底座」、
      「（當初有無看到塑膠袋的火藥包？）沒有印象」、（見本院卷第三五、三六
      、三八頁），證人即將扣案炮筒送至防爆小組之許英輝於本院證稱：「我看到
      的有鋼珠、圓型火球、還有另外一個火藥連在炮筒底座」（見本院卷第三六頁
      ），惟經證人即鑑識組人員李應琪於本院證稱：「還沒有拆之前，有先用Ｘ光
      透視。Ｘ光透視圖從上面依次是鋼珠、煙火球、火藥、水泥底座」、「塑膠袋
      裝的火藥是可以單獨抽出來的，它沒有與下面的底座連在一起，．．只要將煙
      火球倒出來，塑膠袋的火藥包就可以倒出來」、「本件的煙火球的直徑與煙火
      筒的直徑差不多，必須很用力的撞擊煙火球才掉得出來，煙火球掉下來之後塑
      膠袋的火藥不管伸手拿或倒的都可以輕易拿出來」、「我認為他們沒有將另外
      一顆小的煙火球送給我們，因為按照另外購買的煙火筒，一顆小的是很簡單可
      以倒出來，大的煙火球必須很大的撞擊才可以倒出來」（本院卷第三七至三九
      頁），並有其所提之本件扣案物Ｘ光透視圖、市售煙火筒Ｘ光透視圖及鑑定報
      告附卷可稽（見本院卷第四四至五五頁）。是由前開證人之證詞、市售煙火筒
      之結構、本件扣案煙火筒之結構亦係由高空煙火改裝而成等情觀之，雖警員拍
      攝照片中無塑膠袋裝之黑色火藥一包，惟該包火藥應係夾於直徑與煙火筒相當
      之煙火球與底座之間，而於拍照時未能被警員取出。至於照片中之煙火球應係
      較小顆而易被取出之煙火球。至於送鑑定時並無該較小顆之煙火球，此有前開
      鑑定報告（見本院卷第五一頁），而證人即張簡茂林、許英輝亦無法交待原本
      應有二顆煙火球，何以Ｘ光透視圖上只有一顆，故此部分，則應作為有利被告
      之認定，即以送鑑定之一顆煙火球、火藥一包、鋼珠、發射筒為認定有無爆發
      性、爆裂性之標準。
    (三)本件刑事警察局原認定前開塑膠袋裝之火藥係四百公克，而認「若是加四百公
      克巨量之發射火藥，依據火藥爆炸特性，其爆炸威力大增，可能超過發射紙筒
      抗炸保護限度，其爆裂方式為加裝巨量之發射火藥在紙筒內密封，會爆炸，紙
      筒爆裂物爆炸發生之爆裂力、超壓、高熱、鋼珠及紙筒碎片等傷害效應，具有
      殺傷力」，惟嗣又更正為係誤植為火藥四百公克及爆炸傷害效應，而稱：「若
      是原廠高空煙火四十公克之發射火藥，其爆裂方式為，自筒口射出之鋼珠及煙
      火球、發射爆發性作用產生之傷害效應，具有殺傷力」、「該枚以高空煙火自
      行加裝鋼珠改造而成之爆裂物，炮筒內只有Ｘ光透視之該顆一百六十公克煙火
      球、四十公克之發射火藥及鋼珠十一粒，其結構完整，點燃爆引可以引爆發射
      藥，．．其爆裂方式為發射藥爆炸間自筒口射出之高熱氣體、煙火球及鋼珠瞬
      間自筒口射出之動能、煙火球爆炸之爆炸傷害效應等，具有爆裂性及殺傷力而
      足以傷害人」等語，此有該局九十二年九月十八日刑偵五字第○九二○一七○
      三五四號函附卷可稽（見本院卷九五、九六頁）。然比較扣案炮筒之爆裂方式
      ，與另送驗之市售商品之高空煙火筒之爆裂方式，經該局鑑定稱：「．．市售
      商品之高空煙火，其內部裝有重約九十公克之煙火球、重約一百四十五公克之
      煙火球一枚及重約四十公克發射藥，若予點燃，爆引可以引爆發射藥，煙火球
      瞬間自筒口射出，．．在射出達約八十公尺高空後會爆炸放出光、熱．．。其
      爆裂方式為發射藥爆炸瞬間自筒口射出之高熱氣體、煙火球瞬間自筒口射出之
      動能及煙火球爆炸而放出光、熱、音響之爆炸傷害效應等，具有爆裂性而足以
      傷害人。高空煙火其管理機關．．係依據爆竹煙火製造業安全衛生設施標準製
      造之市售物品，並非違法之違禁物」等語（見本院卷第九五頁），顯見扣案炮
      筒之爆裂方式與市售高空煙火筒之爆裂方式均相同，即自筒口射出，而非由紙
      筒本身爆炸發生鋼珠、紙筒碎片四處奔散之效應。是由市售煙火筒之爆裂方式
      尚難認係屬具爆裂物性質之違法違禁物，何以僅加裝塞有保麗龍之小鋼珠十一
      顆後，而其射出之方式亦屬相同，即認為具爆裂物性質之違法違禁物？此在解
      釋上，即有疑義。
    (四)再經函請中央警察大學有關市售煙火筒及扣案炮筒之爆發性及爆裂物之定義，
      經該大學於九十二年十二月十一日以校刑科字第○九二○○○五七五一號函覆
      稱：「市售高空煙火．．若直接對準人體發射，煙火球所具之動能及爆炸產生
      之爆震波和碎片可對人體產生不同程度之傷害，傷害程度因發射距離、被擊者
      體型和擊中部位而異，近距離擊中脆弱部位時可導致極為嚴重之傷害。．．土
      製爆裂物引燃後之效力受填塞鋼珠直徑、數量及填塞方式之影響而變異甚大。
      ．．根據各種假設狀況，簡要推測如下以供參考：若煙火球擊中封口時鋼珠不
      與保麗龍分離，而含有鋼珠的保麗龍與煙火球分離射出，則土製爆裂物之效力
      與原高空煙火無明顯差異。若煙火球射出後爆炸前，鋼珠接受煙火球碰撞與保
      麗龍分離射出，則可略為增加爆裂物之殺傷力；若鋼珠黏附於煙火球射出，則
      煙火球爆炸產生之能量可使鋼珠高速四射，則爆裂物之殺傷力遠大於原市售高
      空煙火之殺傷力」、「由於槍砲彈藥刀械管制條例對於爆裂物並無明確定義，
      是否涵蓋具相當殺傷力及破壞性之高空煙火亦有疑義，根據現有資料，無法就
      鑑驗書所載之土爆裂物是否屬槍砲彈藥刀械管制條例第四條第一項第二款所稱
      之爆裂物進行判定」等語，是由中央警察大學之鑑定報告亦無法肯定塞有保麗
      龍之小鋼珠之煙火球點燃後，其爆裂之可能性如何。是本件尚難以裝有小鋼珠
      即認係屬爆裂物。
    (五)另從槍砲彈藥刀械管制條例第四條第二款所稱之：「其他具有殺傷力或破壞性
      之各類『炸彈』、爆裂物」，及刑法第一百八十六條規定：「．．持有『炸藥
      』、『棉花藥』、『雷汞』或其他相類之爆裂物．．．」等法條文義結構及例
      似性規定論之，無論係『炸彈』、『炸藥』、『棉花藥』、『雷汞』等，其性
      質均具有瞬間高度爆破力，爆裂物本身可因此爆炸行為，而將爆裂物之碎片等
      爆炸之動能向外四處奔散，而對人體、財產造成殺傷力或破壞性（參見最高法
      院九十二年台上字第六四七五號判決）。惟本件扣案之炮筒，除加裝有保麗龍
      之小鋼珠外，其餘構造、發射動能、可能造成之傷害均與市售煙火筒相同或相
      似（本件煙火球比市售煙火筒少一顆煙火球，已如前述）。是本院從前開條文
      對於爆裂物之列舉規定、發射動能與市售煙火筒相同等情觀之，認為本件扣案
      之加裝有保麗龍、小鋼珠之炮筒尚難認係槍砲彈藥刀械管制條例所稱之爆裂物
      ，故前開刑事警察局之鑑定報告內對於本件爆裂物之認定為本院所不採，併此
      敘明。
（二）被告所持有之炮筒非屬槍砲彈藥刀械管制條例所稱之爆裂物，已如前述，公訴
      人雖認被告此部分行為係犯槍砲彈藥刀械管制條例第十一條第四項之罪，惟該
      炮筒本身並無槍身、扳機、撞針、．．等其他各式槍砲之主要組成零件，且取
      下或射出子彈、砲彈、火藥之後，剩餘之本體構造只為發射紙筒而已，與槍砲
      之構造不同，非屬槍砲彈藥刀械管制條例第四條第一項第一款之其他各式槍砲
      及同法第十一條之客體，亦有刑事警察局九十二年一月二十日函文可稽（見原
      審卷第七二頁），是被告行為亦不構成該條例第十一條第四項之罪。此外，復
      查無其他證據足資證明被告有何違反槍砲彈藥刀械管制條例第十一條第四項或
      同條例第七條之犯行，是被告此部分犯罪不能證明，本應由本院諭知無罪之判
      決，惟公訴人認此部分與前開起訴並經論罪部分有一行為觸犯數罪名之想像競
      合關係，故此部分不另為無罪之諭知。併此敘明。
四、原審以被告罪證明確予以論罪科刑，固非無見。惟查：(一)被告除於夜間攜帶武士
    刀外，其查獲地點亦係路口，即為公共場所，已如前述，惟原判決就此疏未審酌
    ，尚有未洽。(二)扣案之炮筒非屬爆裂物，已如前述，原審仍認定係屬爆裂物而就
    被告此部分行為予以論罪科刑，亦有未洽。被告上訴意旨，雖僅就(二)部分認為扣
    押物內容與鑑定不符及沒有改造行為陳述其上訴理由，而未提及爆裂物之性質，
    惟原判決既有前開可議之處，且公訴人認被告持有刀械與炮筒部分係一行為觸犯
    數罪名，故本院自得將原判決予以撤銷改判。爰審酌被告因遭人毆打，竟返回住
    處持其所有之武士刀，於夜間駕車外出欲尋仇，其動機、行為對社會安全之危害
    不輕，惟念其犯後坦承犯行，且尚未尋仇前即為警查獲，未造成實質危害等一切
    情狀，量處有期徒刑四月，並諭知易科罰金之折算標準。扣案之武士刀一把，係
    屬違禁物，應依刑法第三十八條第一項第一款宣告沒收。
據上論結，應依刑事訴訟法第三百六十九條第一項前段、第三百六十四條、第二百九
十九條第一項前段、槍砲彈藥刀械管制條例第十五條第一款、第二款，刑法第十一條
前段、第四十一條第一項前段、第三十八條第一項第一款、罰金罰鍰提高標準條例第
二條，判決如主文。
本案經檢察官劉文水到庭執行職務。
中      華      民      國    九十三      年    一      月      三十    日
                              臺灣高等法院高雄分院刑事第二庭
                                  審判長法官  林正雄
                                        法官  陳明富
                                        法官  黃蕙芳
右正本證明與原本無異。
如不服本判決應於收受本判決後十日內向本院提出上訴書狀，其未述上訴理由者，
並得於提起上訴後十日內向本院補提理由書狀（均須按他造當事人之人數附繕本)「
切勿逕送上級法院」。
                                      書記官  郭蘭蕙
中    華    民    國      九十三      年      一      月     三十   日
槍砲彈藥刀械管制條例第十五條
未經許可攜帶刀械而有下列情形之一者，處二年以下有期徒刑：
一  於夜間犯之者。
二  於車站、埠頭、航空站、公共場所或公眾得出入之場所犯之者。
三  結夥犯之者。
